臺灣嘉義地方法院民事判決
110年度訴字第631號
原      告  塗英志  
訴訟代理人  何永福律師
複  代理人  吳奕麟律師
            陳惠敏律師
被      告  黃守仁  

            吳美瑩  
            譚振台  
            謝坤達  
共      同
訴訟代理人  羅振宏律師
上列當事人間請求分割共有物事件，本院於民國111年10月14日
言詞辯論終結，判決如下：
    主  文
兩造共有坐落嘉義市○○段0000地號，面積209平方公尺土地，分
割如附圖一所示，即編號A，面積42平方公尺土地，分歸被告黃
守仁、吳美瑩、譚振台、謝坤達按原應有部分比例維持共有；編
號B，面積167平方公尺土地，分歸原告塗英志取得。
訴訟費用由兩造按附表「應負擔之訴訟費用比例」欄負擔。
    事實及理由
一、原告起訴主張：
　㈠坐落嘉義市○○段0000地號，面積209平方公尺土地（下稱系爭
    土地），為兩造共有，應有部分為原告5分之4，被告4人均2
    0分之1。系爭土地並無因物之使用目的不能分割或契約訂有
    不分割之期限，惟兩造無法就分割方法達成協議，爰依民法
    第823條第1項規定，訴請法院裁判分割。又依原告方案（即
    嘉義市地政事務所【下稱嘉義地政】民國111年8月15日土地
    複丈成果圖所示【下稱附圖二】，編號E，面積167平方公尺
    ，由原告塗英志取得，編號D，面積42平方公尺，由被告黃
    守仁、吳美瑩、譚振台、謝坤達【下稱黃守仁等4人】取得
    ），原告分得之編號E，臨路面寬達4.5公尺，符合嘉義市畸
    零地使用規則第9條規定，可建築使用，此有原告囑託建築
    師規劃之設計圖可參。倘依被告方案（即嘉義地政111年4月
    29日土地複丈成果圖所示【下稱附圖一】，編號A，面積42
    平方公尺，由被告黃守仁等4人取得，編號B，面積167平方
    公尺，由原告涂英志取得），則原告分得之附圖一編號B，
    臨路面寬不足3公尺，不符合嘉義市畸零地使用規則規定，
    無法建築使用，不利於土地利用價值之最大化。
　㈡並聲明：兩造共有坐落嘉義市○○段0000地號土地，請准予分
    割如附圖二即嘉義地政111年8月15日土地複丈成果圖所示，
    編號E，面積167平方公尺，由原告塗英志取得，編號D，面
    積42平方公尺，由被告黃守正等4人按原應有部分比例維持
    共有。
二、被告黃守仁等4人則以：
　㈠被告黃守仁、譚振台、謝坤達之住宅，位於嘉義市○○街000巷
    0號、7號、9號，與系爭土地南側毗鄰。倘依被告方案，將
    系爭土地南側部分即附圖一編號A，分歸被告黃守仁等4人取
    得，則被告可就近合併利用，增益土地及住宅價值。反之，
    若採原告方案，將系爭土地北側部分即附圖二編號D，分歸
    被告取得，因編號D距離被告住家太遠，不利被告之使用，
    亦無法增加被告住宅之價值等語，資為抗辯。
　㈡並答辯聲明：兩造共有坐落嘉義市○○段0000地號土地，應按
    附圖一即嘉義地政111年4月29日土地複丈成果圖所示，編號
    A，面積42平方公尺，由被告黃守仁、吳美瑩、譚振台、謝
    坤達按原應有部分比例維持共有，編號B，面積167平方公尺
    ，由原告塗英志取得。
三、兩造不爭執之事實：
  ㈠嘉義市○○段0000地號土地，面積209平方公尺，為兩造共有，
    應有部分原告5分之4，被告4人均20分之1。
  ㈡系爭土地現況係無人使用之雜草地(見本院卷第59至63頁)。
    地形呈南北向狹長型，深度約50公尺，其北側臨嘉工街13巷
    ，臨路面寬約3.1公尺，南側臨日新街218巷，臨路面寬約4
    公尺。
  ㈢被告黃守仁、譚振台、謝坤達所有之建物，即門牌號碼嘉義
    市○○街000巷0號、7號、9號房屋，均面臨日新街218巷而建
    築；上開房屋鄰近系爭土地。
四、本件爭點：
　　原告主張之分割方案（見本院卷第177頁，即附圖二，編號D
    ，面積42平方公尺，分歸黃守仁等4人取得，編號E，面積16
    7平方公尺，分歸原告塗英志取得），或被告主張之分割方
    案（見本院卷第81頁，即附圖一，編號A，面積42平方公尺
    ，分歸黃守仁等4人取得，編號B，面積167平方公尺，分歸
    原告塗英志取得），始為適當公平之分割方法？
五、得心證之理由：
  ㈠按各共有人，除法令另有規定外，得隨時請求分割共有物。
    但因物之使用目的不能分割或契約訂有不分割之期限者，不
    在此限。共有物之分割，依共有人協議之方法行之。分割之
    方法，不能協議決定者，法院得因任何共有人之聲請，為適
    當之分配；民法第823 條第1 項及第824 條第1 項、第2 項
    分別定有明文。查兩造共有之系爭土地並未定有不分割之契
    約，於使用目的上亦無不能分割之情形，然無法達成分割協
    議，則依前開規定，原告起訴請求分割系爭土地，自屬有據
    。
  ㈡次按共有物之分割，依共有人協議之方法行之。分割之方法
    不能協議決定，或於協議決定後因消滅時效完成經共有人拒
    絕履行者，法院得因任何共有人之請求，命為下列之分配：
    一、以原物分配於各共有人。但各共有人均受原物之分配顯
    有困難者，得將原物分配於部分共有人。二、原物分配顯有
    困難時，得變賣共有物，以價金分配於各共有人；或以原物
    之一部分分配於各共有人，他部分變賣，以價金分配於各共
    有人。以原物為分配時，如共有人中有未受分配，或不能按
    其應有部分受分配者，得以金錢補償之；民法第824 條第1
    項、第2 項、第3 項分別定有明文。定共有物分割之方法，
    固可由法院自由裁量，但仍應斟酌各共有人之意願、共有物
    之性質、價格、分割前之使用狀態、經濟效用、分得部分之
    利用價值及全體共有人之利益等有關情狀，定一適當公平之
    方法以為分割。又分割共有物，以消滅共有關係為目的，法
    院裁判分割共有土地時，除因該土地內部分土地之使用目的
    不能分割或部分共有人仍願維持其共有關係，應就該部分土
    地不予分割或准該部分共有人成立新共有關係外，應將土地
    分配於各共有人單獨所有（最高法院96年度台上字第108 號
    判決意旨參照）。
  ㈢查系爭土地面積209平方公尺，為兩造共有，應有部分為原告
    5分之4，被告4人均20分之1，使用分區為都市計劃住宅區，
    有系爭土地登記第一類謄本及使用分區查詢在卷可稽（見調
    字卷第11至15頁、本院卷第247頁）。而系爭土地現況係無
    人使用之雜草地，地形呈南北向狹長型，深度約50公尺，其
    北側臨嘉工街13巷，臨路面寬約3.1公尺，南側臨日新街218
    巷，臨路面寬約4公尺，兩造目前均未占有使用系爭土地等
    情，為兩造所不爭（見本院卷第196頁），並有現場照片及
    系爭土地周遭街景圖在卷可參（見本院卷第59至63、199至2
    13頁），復經本院會同嘉義地政至現場勘驗測量屬實，有勘
    驗筆錄附卷可考（見本院卷第45至49頁），堪信為真實。
  ㈣而原告主張系爭土地應按附圖二方案分割，即編號D，面積42
    平方公尺，分歸被告黃守仁等4人按原應有部分比例維持共
    有，編號E，面積167平方公尺，分歸原告塗英志取得。被告
    則主張應按附圖一方案分割，即編號A，面積42平方公尺，
    分歸被告黃守仁等4人按原應有部分比例維持共有，編號B，
    面積167平方公尺，分歸原告塗英志取得。
  ㈤本院審酌系爭土地現況為雜草地，無人占用，地形呈細長型
    ，南北側臨路面寬約3至4公尺，深度達50公尺，惟面積有20
    9平方公尺，雖無法建屋使用（詳後述），然尚可供興建車
    庫、花園等使用，故仍以原物分割為適當。參以被告黃守仁
    、譚振台、謝坤達所有之門牌號碼嘉義市○○街000巷0號、7
    號、9號房屋，均面臨日新街218巷而建築，緊鄰系爭土地南
    側，被告黃守仁所有日新街218巷3號房屋更與系爭土地相鄰
    ，有GOOGLE街景圖在卷可憑（見本院卷第211頁），則採附
    圖一被告方案，將編號A，面積42平方公尺，分歸黃守仁2等
    4人取得，編號B，面積167平方公尺，分歸塗英志取得，使
    被告得就近利用編號A土地，自較妥適。
  ㈥又依嘉義市畸零地使用規則第9條規定：「民國62年7月12日
    前業經地政機關辦理分割完竣，或因都市計畫公共設施用地
    之劃定逕為分割完竣，面積狹小之基地符合於下列規定之最
    小寬度、深度及面積者，准予建築」（見本院卷第229頁）
    。而觀之系爭土地係在67年9月1日始為第一次登記，並無經
    地政機關分割始成為面積狹小基地之情事，有土地登記謄本
    在卷可考（見調字卷第11頁）。足見系爭土地不符合上開規
    則第9條之要件，自無上開規則第9條之適用。從而，原告主
    張其若分得附圖二編號E，因面臨日新街218巷之面寬約4公
    尺，依上開規則第9條規定，可建築使用云云（見本院卷第1
    94頁），洵非可採。
  ㈦再者，系爭土地所在之社區，係原告父親所興建，此為原告
    所不爭（見本院卷第197頁）；而觀諸系爭土地為寬約3至4
    公尺，深度達50公尺之極度狹長空間，東西兩側已蓋滿房屋
    ，堪信原告父親於興建當時，非無可能係將系爭土地留作社
    區間之棟距，甚至留供社區休閒綠地之用。是原告欲在系爭
    土地勉強興建房屋，實有礙社區整體觀瞻及發展，要非妥洽
    。又系爭土地南側臨日新街218巷之面寬雖約4公尺，而臨嘉
    工街13巷之面寬約3.1公尺，然上開二道路皆屬社區型道路
    ，兩側均為住宅，並無商店，有GOOGLE街景圖在卷可證（見
    本院卷第199至205頁），應認系爭土地南北側之價值無分軒
    輊。是原告實無強求取得附圖二編號E之理由。
  ㈧綜合上開各情，本院認系爭土地應採如附圖一被告方案，即
    嘉義地政111年4月29日土地複丈成果圖所示，將編號A，面
    積42平方公尺土地，分歸被告黃守仁、吳美瑩、譚振台、謝
    坤達按原應有部分比例維持共有；編號B，面積167平方公尺
    土地，分歸原告塗英志取得，既能兼顧多數共有人之利益，
    復能使土地發揮應有效益，堪認合理妥適。
六、綜上所述，系爭土地以附圖一被告方案，即嘉義地政111年4
    月29日土地複丈成果圖所示之分割方法為適當，即編號A，
    面積42平方公尺土地，分歸被告黃守仁、吳美瑩、譚振台、
    謝坤達按原應有部分比例維持共有；編號B，面積167平方公
    尺土地，分歸原告塗英志取得。爰判決如主文第1項所示。
七、又分割共有物之訴，核其性質，兩造本可互換地位，原告提
    起本件訴訟於法雖屬有據，然被告之應訴乃法律規定所不得
    不然，其所為抗辯自為伸張或防衛權利所必要。是本件訴訟
    費用應由共有人依其應有部分之比例分擔，始為公允。
八、本件事證已臻明確，兩造其餘之攻擊或防禦方法及所用之證
    據，經本院斟酌後，認為均不足以影響本判決之結果，爰不
    逐一論列，附此敘明。
九、據上論結，本件原告之訴為有理由，依民事訴訟法第78條、
    第80條之1、第85條第1 項但書，判決如主文。
中　　華　　民　　國　　111 　年　　11　　月　　4 　　日
                  民事第三庭  法  官  黃佩韻
　　　　　　　　　
以上正本證明與原本無異。
如不服本判決，應於送達後20日內，向本院提出上訴狀並表明上
訴理由，如於本判決宣示後送達前提起上訴者，應於判決送達後
20日內補提上訴理由書（須附繕本）。
如委任律師提起上訴者，應一併繳納上訴審裁判費。
中　　華　　民　　國　　111 　年　　11　　月　　4 　　日
                             書記官  蘇春榕  　　　　　　　　　
附表（系爭土地共有人應有部分及應負擔之訴訟費用比例）：
嘉義市○○段0000地號土地共有人 應有部分 應負擔之訴訟費用比例 備    註 塗英志 4/5  4/5   黃守仁      1/20 1/20  吳美瑩      1/20 1/20  譚振台 1/20 1/20  謝坤達 1/20 1/20